臺灣臺南地方法院民事判決
108年度訴字第1869號
原      告  黃俊仁  
被      告  黃換文  
            黃彥迪  
            黃來金  
上  一  人
訴訟代理人  黃柏蒼  
            黃鈺喬  
被      告  財政部國有財產署

法定代理人  曾國基  
訴訟代理人  蔡奇宏  
複  代理人  謝馥蔓  
被      告  林育如  
被      告  林正忠  
訴訟代理人  胡玉鮮  
被      告  林珮華  
上列當事人間請求分割共有物事件，經本院於民國111年10月18
日言詞辯論終結，判決如下：
    主      文
一、兩造共有坐落臺南市○○區○○段00000地號土地應分割如附圖
    一所示，即編號甲部分面積30平方公尺分歸原告取得；編號
    乙部分面積30平方公尺分歸被告黃換文取得；編號丙部分面
    積30平方公尺分歸被告黃來金取得；編號丁部分面積30平方
    公尺分歸被告黃彥迪取得；編號戊部分面積314平方公尺分
    歸被告財政部國有財產署取得；編號己部分面積196平方公
    尺分歸被告林育如、林正忠、林珮華取得並依原應有部分比
    例繼續保持共有。原告、被告財政部國有財產署、林育如、
    林正忠、林珮華應依附表一分別補償被告黃換文、黃彥迪、
    黃來金。
二、訴訟費用由兩造按附表三所示之比例負擔。
    事實及理由
一、原告起訴主張：
㈠、坐落臺南市○○區○○段00000地號土地（下稱系爭土地）為兩造
    共有（登記所有權人中華民國、權利範圍1/2之管理者為被
    告財政部國有財產署），土地並無不能分割之規定、約定，
    但因分割方法不能協議決定，爰依民法第823條第1項、第82
    4條第2項規定訴請裁判分割，以利管理及使用收益。倘遇有
    分割上無法按其坪數分割時，請囑託公正的鑑定單位，訂出
    合理價格進行找補，
㈡、被告黃換文是原告的四叔、被告黃彥迪是原告的三叔的兒子
    、被告黃來金是原告的二嬸，原告與被告黃換文、黃彥迪、
    黃來金（以下合稱原告等4人）在系爭土地上有祖厝老宅1間
    （門牌號碼臺南市○○區○○路0段000號，下稱324號房屋）以
    及鐵皮屋1間，雖然伊等4人都是住高雄，平日沒有居住使用
    祖厝，但逢年過節還是偶而會回來，且伊等4人在系爭土地
    的後方另共有同段149-1地號土地（另案經裁判分割共有物
    確定），所以要求要分得這一區的土地。昨日原告陳述的系
    爭土地上之鐵皮屋是當時原告之父親黃三泰出資給原告祖父
    黃豐恩興建的，花了約20萬元，而非由黃三泰、黃三豪、黃
    榮達、被告黃換文等兄弟合力出資興建，在原告的記憶中，
    除原告之父親黃三泰經濟較寬裕之外，其餘弟妹們皆十分節
    儉，故昨日的陳述在此做修正。
㈢、訴外人黃德和、黃長成是原告等4人的親戚，很早以前就居住
    使用系爭土地之門牌號碼臺南市○○區○○路0段000號房屋（下
    稱318號房屋），這原是原告祖父黃豐恩所有，一直由訴外
    人黃德和、黃長成使用，但訴外人黃德和、黃長成並非共有
    人之一，渠等長期占用系爭土地，該部分租金是由被告財政
    部國有財產署（下稱被告國財署）收取，故該區域應分歸被
    告國財署所有。
㈣、被告林育如、林正忠、林珮華3人間亦為親屬關係，渠等很早
    就在系爭土地上興建臺南市○○區○○路0段000○000號房屋居住
    使用（下稱308、310號房屋），為了尊重長年來大家的使用
    現況，請依原告所提甲方案（按：原告先提甲方案主張將系
    爭土地與訴外149-1土地合併分割，後因訴外149-1土地已另
    案裁判分割共有物確定，故原告改提修正甲方案，以下逕稱
    原告之方案為甲方案）進行分割。
㈤、被告國財署的乙方案也要分得原告等4人的區域，但該區域是
    原告等4人之祖厝所在，有祖靈在此，被告國財署硬要分配
    在此，對被告國財署沒有好處，被告國財署既然數年前就向
    訴外人黃德和、黃長成收取租金，其分配之位置就應該以訴
    外人黃德和、黃長成所使用之範圍優先，方符公平，政府公
    然與民搶地，實不足取。原告一開始主張將系爭土地與訴外
    149-1土地合併分割，是完美的分割方案！豈料被告國財署
    不同意合併分割，被告國財署持分高達1/2，導致本件無法
    合併分割，實在是在貶損自身利益，令人丈二金剛摸不著頭
    緒，根本是來亂的！被告國財署辯稱：依原告甲方案將使得
    原告等4人分得之甲乙丙丁4區形成袋地云云，原告否認，因
    為分割之後，原告等4人並不會對被告國財署主張通行權，
    原告等4人會自行更改目前出入通行的方向，改由324號房屋
    之後門出入，並經由原告等4人共有的訴外149-1土地出入、
    通往富強路2段326巷這條巷道，而不會通行被告國財署分得
    之土地連接富強路2段這條大馬路，故被告國財署之乙方案
    並不可採。
㈥、原告昨夜徹夜研讀估價師的鑑價報告書，發現數處地方的估
    價基礎不妥，估價師認為原告分得之甲區塊每平方公尺約值
    新臺幣（下同）69,760元，確實過高，這是估價師依提供的
    比較標的1及標的7比較後所得之結果，但試想，甲區塊雖然
    均臨4米巷道，但其每平方公尺的單價竟然比臨25米寬富強
    路2段的標的1單價還高出每平方公尺13,816元；且比標的7
    每平方公尺42點326元高出27點434元，更使人困惑的是標的
    7是臨8米的巷道，比甲區塊寬。另外，估價師將丁區塊估價
    為每平方公尺約17,440元，雖有補償，但甲乙丙丁可以看做
    一整個基地，假如甲、丁相差大約4倍價值，日後出售時，
    別人是不是會覺得原告佔了自己堂弟（指被告黃彥迪）太多
    的便宜，而遭人非議呢？另外，鑑價報告書一直認為甲方案
    中甲乙丙丁區塊中的「乙丙丁」區塊無路可出入云云，原告
    認為可能是因此而將乙丙丁區塊的土地價值低估，並把甲區
    塊高估，但配合「美國慎格爾的估價原則」，這是與事實不
    符的，因甲乙丙丁區塊的所有人尚有訴外149-1土地可以連
    接巷道。
㈦、假如被告林育如、林政忠、林珮華要贊同被告國財署的乙方
    案的話，就應該參考最高法院63年台上字第2680號判例之見
    解，分割共有物不僅是「量的分配」，尤其重視「質的分配
    」，故應該金錢補償。乙方案將系爭土地一切為二，損害到
    原告4人之土地經濟利用價值，被告國財署因而獲益倍增，
    自有以金錢補償原告等4人之必要，而且，被告林育如、林
    政忠、林珮華3人應負起同意乙方案後，拆屋還地的相關費
    用，並另以金錢找補予原告等4人。原告提起本訴不是為了
    一己之私利，但未料到被告國財署竟然耍陰招，收買估價師
    ，胡搞一通，把自己的名聲招牌當成糞土賣，實令原告更加
    相信誠實信用的可貴及無價！在此提醒被告林育如、林珮華
    、林政忠3人，若你們贊同乙案的分割方式，原告會將你們
    的主張告知訴外人黃德和、黃長成2人，若要責怪的話，要
    怪妳們，而非怪罪到原告頭上，妳們3人要考慮清楚，不要
    被利用了，上了賊船還不自知，不要被騙被利用了，還替人
    付錢。另外被告國財署要適可而止，否則原告會依法請求承
    審法官對你告發，被告國財署身為國家機關怎會帶頭玩法、
    違法，真是不可思議！原告越思考越覺得不公平且事有蹊蹺
    ，有不可告人的內幕，倘估價師不承認疏失，請鈞長依法告
    發，並交由檢察官進行調查，是否用違背善良風俗的方法進
    行分化？被告國財署的區塊臨40米及4米道路、巷道，是黃
    金蛋黃區，且面積最大，何以補償金的補償數額（比例）是
    最少的？經過111年6月7日的開庭，原告的心得是，結論對
    被告黃來金、黃換文、黃彥迪而言，是天上掉下來的禮物，
    任誰都不會輕言放棄，對被告林育如、林正忠、林珮華而言
    是自作孽的結果，誰讓當初她們不依法通知原告是否願意承
    購她們的30坪土地，對原告而言，則是無妄之災，王建忠估
    價師放進太多個人情緒，喪失了專業應有的水準。被告黃來
    金、黃彥迪、黃換文知道自己可被補償大約2百萬元，要他
    們放棄，絕非原告能力所及。
㈧、原告的甲方案已經分配得宜，故主張被告國財署、林育如、
    林正忠、林珮華之戊己區，不用再受補償。至於原告等4人
    分得之甲乙丙丁區，沒有臨富強路2段，才應該受補償等語
    。
㈨、聲明：（見調字卷第14頁、本院卷㈠第311至312頁）
①、兩造共有之系爭土地應予分割，並以原物分配予兩造。
②、被告等應就前項分割之結果偕同原告辦理分割登記，登記方
    案如附圖一（甲方案）所示。
③、訴訟費用由被告等人負擔。
二、被告答辯略以：
㈠、被告黃來金、黃彥迪、黃換文部分：
①、被告3人同意原告之分割方案及陳述意見等語。
㈡、被告國財署部分：
①、被告國財署不同意將系爭土地與訴外149-1地號土地合併分割
    ，因為兩塊土地價值差距很大，併呈本案土地勘清查表及最
    近估價價格。
②、原告等4人就系爭土地之持分面積均僅為約29.82平方公尺，
    乙方案使原告與被告黃換文、黃彥迪、黃來金受分配之位置
    為B，面寬約9.6公尺、深度約12公尺、面積合計119平方公
    尺，可臨富強路2段道路，寬度為20米，甚為適當。依臺南
    市畸零地使用規則第3條，最小建築面積64平方公尺（4乘以
    16），B雖深度不足，惟寬度已超過4公尺，依前述第6條規
    定，面積可調整成寬度6公尺、深度12公尺，最小建築面積7
    2平方公尺，而非屬畸零地，然若如原告之甲方案再細分為4
    等分，則顯然不符前述規定，將形成畸零地，分割後未能建
    築使用，反而有損原告與被告黃換文、黃彥迪、黃來金之權
    益，故為維護原告與被告黃換文、黃彥迪、黃來金之權益，
    實宜將原告與被告黃換文、黃彥迪、黃來金合併為一區，並
    繼續保持共有，而無修正乙方案之必要。
③、原告所提甲方案，使被告國財署受分配位置地形變成多角形
    ，顯然不完整，且造成原告自身、以及被告黃換文、黃彥迪
    、黃來金之土地形成「袋地」，且均為「畸零地」，不得建
    築使用，徒增日後訴訟困擾，無益於兩造。再者，系爭土地
    之地上建物均屬老舊建物，經濟價值顯然較土地為低，並無
    保存必要，且原告與被告黃換文、黃彥迪、黃來金均設籍高
    雄市，並未實際居住在地上建物，實無為了遷就老舊建物而
    使土地因分割而破碎，反較分割之前地形完整之土地經濟價
    值更低，甲方案實非合宜之分割方案。況兩造既可各按應有
    部分原物分配土地，原告主張如不採甲方案則被告國財署即
    應依鑑價報告購買渠等持分云云，依法無據，實難照辦，且
    被告國財署沒有多餘的預算與經費可以另外補償給原告等4
    人或價購原告等4人之土地。
④、對於乙方案的不動產估價師之鑑價報告，無意見，同意。本
    件主張應依附圖二乙方案進行分割等語。
㈢、被告林育如、林正忠、林珮華部分：
①、不同意由原告所提出之甲方案。因為原告提出之甲方案其中
    自己劃設原告等4人分得甲乙丙丁區域，致使自己的土地坐
    落於巷弄之内，導致其等土地減值，卻因此造成其他被告需
    要補償如此龐大的金額，原告所說的看似合理，但事實上已
    經造成其他人的困擾。關於分割區域，無論甲或乙方案，被
    告3人都是分在大致相同的區域，差別是在一點點空地，如
    一定要選一個方案，我們覺得乙方案較為可採。我們也願意
    分割後繼續維持共有。
②、本件理智上來看，僅是土地分割，與拆屋還地並不相關，但
    原告之陳述恐日後會不斷地爭訟，令人時常覺得惶恐不安。
    被告3人在補償金額過大之甲方案，導致夜不能寐，與日後
    會有不斷的糾紛之乙方案中惶恐，懇請鈞長諒察。原告的書
    狀讓我們覺得被恐嚇。對於乙方案的不動產估價師之鑑價報
    告，無意見等語。
三、法院之判斷：
㈠、原告主張系爭土地為原告及被告黃換文、黃彥迪、黃來金、
    林育如、林正忠、林珮華及中華民國（管理者被告國財署）
    所共有，應有部分之比例如附表三所示；系爭土地無依使用
    目的不能分割之情事，亦無不得分割之特約等事實，業據其
    提出土地登記謄本為證，並為被告所不爭執，堪認為真實。
㈡、按各共有人如非因物之使用目的不能分割或契約訂有不分割
    期限者，得隨時請求分割共有物。又共有物之分割，依共有
    人協議之方法行之。分割之方法，不能協議決定者，法院得
    因任何共有人之聲請，命為下列分配：一、以原物分配於各
    共有人。以原物為分配時，如共有人中有未受分配，或不能
    按其應有部分受分配者，得以金錢補償之。以原物為分配時
    ，因共有人之利益或其他必要情形，得就共有物之一部分仍
    維持共有。民法第823條第1項、第824條第2項第1款、同條
    第3、4項分別定有明文。查系爭土地為兩造所共有，兩造既
    未定有不分割之特約，亦無因物之使用目的不能分割之情事
    ，兩造復不能達成分割協議，則原告依民法第823條第1項、
    第824條第2項之規定，訴請裁判分割，即有理由，應予准許
    。
㈢、系爭土地西側臨約20米寬之富強路2段，北側臨富強路2段326
    巷巷道，其上有原告等4人所有之324號房屋及鐵皮屋；被告
    林育如、林正忠、林珮華所有之308、310號房屋；訴外人黃
    德和、黃長成所有之318號房屋等情，業經本院會同臺南市
    永康地政事務所派員至系爭土地現場履勘測量屬實，有本院
    勘驗筆錄、現場略圖、現場照片及土地複丈成果圖附卷可稽
    （見本院卷㈠第47至73頁、第107及108頁）。
㈣、又按法院定共有物分割之方法，應斟酌各共有人之意願、利
    害關係、共有物之性質、分割前使用狀況、分割後各部分所
    得利用之價值及經濟效用、全體共有人利益等有關情狀，於
    符合公平經濟原則下，為適當之決定，不受共有人所主張分
    割方法之拘束。再按分割共有物，除應謀共有人間之公平外
    ，並應斟酌各共有人之利害關係，並共有物之性質、價格、
    利用價值、經濟效益及實際使用情形決之，要以維持全體共
    有人之公平為標準，為適當之分配。經查，系爭土地形狀略
    成長條狀，而系爭土地西側臨約20米寬之富強路2段，北側
    臨富強路2段326巷巷道，其上有原告等4人所有之324號房屋
    及鐵皮屋；被告林育如、林正忠、林珮華所有之308、310號
    房屋；訴外人黃德和、黃長成所有之318號房屋等節，為兩
    造所不爭執，原告所提甲方案分歸各共有人之區域大致與使
    用現況相符，至系爭土地之戊區域，雖為訴外人黃長成、黃
    德和之318號房屋（未辦保存登記）占有使用，然被告國財
    署前就此區域範圍之使用長年向訴外人黃長成、黃德和收取
    土地使用補償金（按：被告國財署應有部分為1/2，收取土
    地使用補償金之面積範圍大致與其應有部分相符），訴外人
    黃長成於現場履勘時亦陳述：「318號房屋及旁邊搭建的鐵
    皮屋（經營羊肉爐）是我所有，我們一直有支付土地使用補
    償金給被告國財署。我們不願意跟原告有往來。」等語（見
    本院卷㈠第48、49頁），從而，甲方案將戊區域分歸被告國
    財署所有，尚與使用現況相符。又被告答辯甲方案之甲乙丙
    丁區域分歸原告等4人所有，其中之乙丙丁區將形成袋地乙
    節，以及甲方案之甲乙丙丁區如與現況建物範圍並未完全一
    致，分割後如需拆除部分建物乙節，經查，原告於111年6月
    7日言詞辯論期日陳稱：「如果照甲方案分割，被告國財署
    取得編號戊的位置，被告國財署可以將面臨大馬路（指富強
    路2段）的空地全部圍起來不讓我們4個人通行，我也同意，
    但是被告國財署要照目前甲方案的不動產鑑價報告書找補。
    」、「我也同意照甲方案分割後被告國財署可以對我們請求
    拆屋還地。」等語明確在卷（見本院卷㈢第325頁筆錄），被
    告黃換文、黃彥迪、黃來金亦於同日到庭陳述：「我們的意
    見與原告相同。被告國財署如果要在目前現場呈現空地的範
    圍建築使用，我們不反對，我們不會通行分配給被告國財署
    的土地。我們也同意如果照甲方案分割後，被告國財署可以
    對我們請求拆屋還地。」等語明確在卷（同卷第325、326頁
    筆錄），加之原告及被告黃換文、黃彥迪、黃來金於111年1
    0月18日到庭亦陳稱：雨遮的部分我們可以拆除等語（同卷
    第378、380、381頁筆錄），是則原告等4人既自承分割後不
    會通行被告國財署分得之戊區域土地，並願意依附圖一分割
    甲方案拆屋還地，則原告等4人主張之甲方案即屬適當。另
    參以原告等4人於系爭土地之後方亦共有訴外149-1土地，該
    土地經臺灣高等法院臺南分院以110年度上易字第299號分割
    共有物事件和解確定訴外149-1土地分割如附圖四（包含和
    解筆錄）所示，故原告等4人主張渠等業已分得訴外149-1土
    地編號A區域之土地，可以與甲方案之甲乙丙丁區土地合併
    利用，並藉由訴外149-1編號A區域土地聯絡富強路2段326巷
    ，並不需要通行被告國財署分得之戊區域土地等語，堪可採
    取。另有關甲方案之甲乙丙丁區之界址將與訴外149-1土地
    之編號A區域之界址並未相連成一直線乙節，業據本院當庭
    詢問原告，原告自陳：「（法官問：後方訴外149-1 土地分
    割後（採面積各二分之一之方法分割），其分割線與原告（
    修正後）甲方案的地界線不呈一直線，原告所提本件之分割
    方案是否要再修正？）不要，我覺得兩筆土地地界線沒有連
    成直線沒關係，我不要再提修正分割方案。」、「我沒有要
    提新的分割方案。」等語明確在卷（見本院卷㈢第324頁筆錄
    、第376頁筆錄）。綜上，因認原告等4人主張之甲方案，顧
    及系爭土地實際利用現狀，有利於全體共有人，堪可採取。
㈤、末按以原物為分配時，如共有人中有未受分配，或不能按其
    應有部分受分配者，得以金錢補償之，民法第824條第3項定
    有明文。又共有物之原物分割，依民法第825條規定觀之，
    係各共有人就存在於共有物全部之應有部分互相移轉，使各
    共有人取得各自分得部分之單獨所有權。故原物分割而應以
    金錢為補償者，倘分得價值較高及分得價值較低之共有人均
    為多數時，該每一分得價值較高之共有人即應就其補償金額
    對於分得價值較低之共有人全體為補償，並依各該短少部分
    之比例，定其給付金額，方符共有物原物分割為共有物應有
    部分互相移轉之本旨（最高法院85年台上字第2676號判例意
    旨參照）。查：
①、關於本件金錢補償基準即系爭土地之價格（價格基準日109年
    9月7日），經兩造同意由本院囑託王建忠不動產估價師事務
    所進行鑑定，鑑價報告書記載「按不動產估價方法包含比較
    法、收益法、成本法及土地開發分析法四種方式，由於理論
    基礎不同，縱令估價人員付出極大心力，不同方式估價結果
    仍將出現差異，因此需就不同價格進行調整，以決定最終價
    格。調整的目的係為完成關聯之步驟，就各種方法資料質量
    及優缺點進行分析。不動產估價既有調整決定最終價格之需
    ，顯示不同估價結果存在差距。故價格乃是一個區間，而非
    一個點。估價最終價值得以單一數值或價值區間表示於報告
    中，惟實務上大多數估價師選擇單一數值。而本件分割後西
    勢段148-2土地甲乙丙丁區經分別採比較法及土地開發分析
    法評估，評估結果比較價格為43,000元/平方公尺，土地開
    發分析價格為44,200元/平方公尺，在決定西勢段148-2土地
    甲乙丙丁區正常價格時，考量估價目的、標的個別條件、資
    料可性度等因素後，比較價格權重定為50％、土地開發分析
    價格權重定為50％，經推算西勢段148-2土地甲乙丙丁區之正
    常價格為『43,600元』/平方公尺（計算式：43,000×50％＋44,2
    00×50％＝43,600，佰元以下四捨五入），總價5,232,000元（
    計算式：43,600×120平方公尺＝5,232,000）。甲乙丙丁區視
    為一宗基地，經按比較法及土地開發分析法評估之正常價格
    為每平方公尺43,600元，總價5,232,000元。分割後，『甲有
    臨巷道，乙、丙、丁三筆土地均不臨路，四筆土地面積各均
    為30平方公尺，屬畸零地』；故在拆算甲、乙、丙、丁四筆
    土地單價時，應考量有無臨路、臨路深度，採『四三二一法
    則』分算，即甲之價值為整宗土地價值的40％，乙之價值為整
    宗土地價值的30％，丙之價值為整宗土地價值的20％，丁之價
    值為整宗土地價值的10％。計算後，甲區塊之價值為2,092,8
    00元（計算式：5,232,000×40％＝2,092,800），乙區塊之價
    值為1,569,600元（計算式：5,232,000×30％＝1,569,600），
    丙區塊之價值為1,046,400元（計算式：5,232,000×20％＝1,0
    46,400），丁區塊之價值為523,200元（計算式：5,232,000
    ×l0％＝523,200）。」、「本案分割後戊、己二區塊直接臨富
    強路2段，以己區塊為標準宗地，經評估己區塊之正常價格
    為每平方公尺63,100元，在推估戊區塊之正常價格時，係以
    己為基準，進行個別條件差異之比較、分析時，考慮之條件
    包括：面積、面寬（每戶面寬）、深度、地形、臨路條件及
    開發效益等6項因素，又各項調整因素標準為：1.面積調整
    ：以196㎡為基準100％，面積每相差達30㎡調整1％。2.面寬調
    整：以每戶面寬6.6米為基準100％，每戶面寬增加（減少）
    達1米，向上（向下）調整1％。3.深度調整：以17.00至18.5
    0米深為100％，每增加1.5米向上調整1％；每減少1米向下調
    整1％。4.地形調整：以梯形為基準100％，長方形為102％，不
    規則形98％。5.臨路條件調整：以單面臨路為基準100％，街
    角地為104％。6.開發效益：以己區塊可開發二戶每戶基地面
    積98平方公尺為基準100％；以戊區塊可開發三戶平均每戶基
    地面積104.67平方公尺、街角地，但『因部分深度不足，有
    一戶須臨巷道，效益劣』，為92％。調整後，戊區塊面積314
    平方公尺，正常價格為『60,900元』/平方公尺，總價為19,12
    2,600元；己區塊面積196平方公尺，正常價格為『63,100元』
    /平方公尺，總價為12,367,600元。」等語明確在卷，有系
    爭估價報告書在卷可按（見本院卷㈡第143至145頁）。
②、原告雖質以系爭估價報告書之認定價格云云，然查，王建忠
    不動產估價師針對被告國財署之乙方案（附圖二）以同一基
    準日進行鑑價，亦認附圖二乙方案經依面積、面寬（每戶面
    寬）、深度、地形、臨路條件及開發效益等6項因素調整後
    之編號A304平方公尺之正常價格為67,100元/平方公尺，總
    價為20,398,400元；編號B119平方公尺之正常價格為62,600
    元/平方公尺，總價為7,449,400元；編號C207平方公尺之正
    常價格為63,300元/平方公尺，總價為13,103,100元，核與
    上述甲方案認定之戊、己區域每平方公尺單價差距不大（見
    本院卷㈡第264至265頁，按：乙方案僅劃分為三個區域，地
    形較為方整，且各區均面臨富強路2段），足徵王建忠不動
    產估價師之估價報告書並無原告所稱之偏袒單一當事人之情
    況。再參以訴外149-1土地於原告另案訴訟中亦經送鑑價（
    鑑價基準日為110年1月6日），而原告等4人分得之編號A區
    域之單價即為『60,700元』/平方公尺，此有本院108年度訴字
    第1870號分割共有物事件卷附之現代地政不動產估價師聯合
    事務所之估價報告書附卷為憑（見本院卷㈢第33至237頁，其
    中第203頁為價格結論、第215頁為圖示），訴外149-1土地
    乃面臨巷道之土地，並不臨20米寬之富強路2段，其編號A土
    地之位置與原告等4人主張分得之甲方案之甲乙丙丁區相連
    ，亦相同臨富強路2段326巷道路，堪可比較；而訴外149-1
    土地之估價報告甚且認定其編號A土地單價高達每平方公尺6
    0,700元，相較於本案王建忠不動產估價師之估價報告書認
    定原告等4人欲分得之甲乙丙丁區土地單價為每平方公尺43,
    600元、被告國財署之戊區域單價為每平方公尺60,900元，
    洵足堪認原告質疑本案估價報告書高估原告等4人之土地價
    值、或低估被告國財署之戊區域土地價值云云，顯屬無據。
    至原告個人亦應補償予被告黃換文、黃彥迪、黃來金3人部
    分，乃係因為被告黃換文、黃彥迪、黃來金3人分割後所獲
    土地為裡地，並不臨巷道所致，衡諸一般不動產交易市場慣
    例，價值較低無誤，系爭估價報告書依四三二一法則進行調
    整，實與土地鑑價之常規、社會通念無違，原告此部分質疑
    ，實非有理。
③、準此，價值計算各共有人按原應有部分比例應分得之價值、
    實際分得價值後，並計算各共有人面積增減之部分，揆諸首
    揭規定及說明，自應由實際分得價值超逾其等原應分得價值
    之共有人，分別就超逾部分之金額，補償予原應分得價值之
    其餘共有人所短少之部分，應受補償金額詳如附表一所示。
四、結論：
㈠、原告依民法第823、824條規定訴請分割系爭土地，為有理由
    ，爰判決命將系爭土地原物以如主文第1項所示方法分割，
    及為如附表一所示之金錢補償。
㈡、末按分割共有物具非訟事件之性質，分割共有物之方法，本
    應由法院斟酌何種方式較能增進共有物之經濟效益，並兼顧
    共有人之利益，以決定適當之分割方法，不因何造起訴而有
    不同，故原告請求分割之訴雖有理由，惟關於訴訟費用負擔
    ，應由共有人各按其應有部分比例負擔，方屬事理之平，爰
    命兩造依附表三所示之應有部分比例負擔之。
五、本件事證已臻明確，兩造其餘攻擊防禦方法及所提證據，經
    本院審酌後，認於判決結果均不生影響，爰不一一予以論駁
    贅述。　　　
中　　華　　民　　國　　111 　年　　11　　月　　15　　日
                  民事第五庭  法  官  吳金芳
以上正本證明與原本無異。
如不服本判決，應於送達後20日內，向本院提出上訴狀並表明上
訴理由，如於本判決宣示後送達前提起上訴者，應於判決送達後
20日內補提上訴理由狀（須附繕本）。如委任律師提起上訴者，
應一併繳納上訴裁判費。
中　　華　　民　　國　　111 　年　　11　　月　　15　　日
                              書記官  李崇文
附圖一（甲方案）
附圖二（乙方案）
附圖三（土地現況之複丈成果圖）
附圖四（訴外149-1土地和解筆錄暨分割方案圖）
附表一（甲方案之補償表）
附表二（甲方案之價差彙整表）
附表三（應有部分比例）

附表一：甲方案之補償表     應受補償人/ 應補償義務人 黃換文 黃彥迪 黃來金 合計 國有財產署 61,825 445,842 253,833 761,500 黃俊仁 28,800 207,690 118,245 354,735 林育如 38,920 280,667 159,793 479,380 林正忠 19,460 140,333 79,897 239,690 林珮華 19,460 140,333 79,897 239,690 合計 168,465 1,214,865 691,665 2,074,995 

附表二：甲方案之各共有人分割後取得之價值及差額找補彙整表        所有權人 \ 地號 分割後 土地價值 國有財產署  黃換文  黃彥迪    應分得 實際分得 應分得 實際分得 應分得 實際分得 甲 2,092,800 1,046,400  99,053  99,052  乙 1,569,600 784,800  74,289 1,569,600 74,290  丙 1,046,400 523,200  49,526  49,526  丁 523,200 261,600  24,763  24,763 523,200 戊 19,122,600 9,561,300 19,122,600 905,074  905,075  己 12,367,600 6,183,800  585,360  585,359  合計 36,722,200 18,361,100 19,122,600 1,738,065 1,569,600 1,738,065 523,200  土地找補金額  應補償金額 (761,500) 應受補償金額 168,465 應受補償金額 1,214,865 所有權人 \ 地號 分割後 土地價值 黃俊仁  黃來金  林育如    應分得 實際分得 應分得 實際分得 應分得 實際分得 甲 2,092,800 99,052 2,092,800 99,052  325,095  乙 1,569,600 74,289  74,289  243,821  丙 1,046,400 49,526  49,526 1,046,400 162,548  丁 523,200 24,763  24,763  81,274  戊 19,122,600 905,075  905,075  2,970,501  己 12,367,600 585,360  585,360  1,921,181 6,183,800 合計 36,722,200 1,738,065 2,092,800 1,738,065 1,046,400 5,704,420 6,183,800 土地找補金頭  應補償金額 (354,735) 應受補償金額 691,665 應補償金額 (479,380) 所有權人 \ 地號 分割後 土地價值 林正忠  林珮華  合計    應分得 實際分得 應分得 實際分得 應分得 實際分得 甲 2,092,800 162,548  162,548  2,092,800 2,092,800 乙 1,569,600   121,911  1,569,600 1,569,600 丙 1,046,400   81,274  1,046,400 1,046,400 丁 523,200   40,637  523,200 523,200 戊 19,122,600 1,485,250  1,485,250  19,122,600 19,122,600 己 12,367,600 960,590 3,091,900 960,590 3,091,900 12,367,600 12,367,600 合計 36,722,200 2,852,210 3,091,900 2,852,210 3,091,900 36,722,200 36,722,200 土地找補金額  應補償金額 (239,690) 應補償金額 (239,690) 0 0 

附表三：應有部分比例    編號 共有人 應有部分 備註 1 中華民國 515/1030 由財政部國有財產署管理 2 黃俊仁 195/4120  3 黃換文 195/4120  4 黃彥迪 195/4120  5 黃來金 195/4120  6 林正忠 480/6180  7 林珮華 480/6180  8 林育如 960/6180